【裁判字號】    89,上,24
【裁判日期】    890302
【裁判案由】    侵權行為損害賠償
【裁判全文】
臺灣高等法院花蓮分院民事判決  八十九年度上字第二四號
      上  訴  人  戊○○
      上  訴  人  丙○○
      上  訴  人  丁○○
      上  訴  人  乙○○
      上  訴  人  甲○○
      共      同
      訴訟代理人  庚○○律師
      被 上訴 人  己○○
右當事人間請求損害賠償事件，上訴人等對於臺灣花蓮地方法院中華民國八十八年十
月四日( 八十八年度訴字第二一三號 )第一審判決，提起上訴，本院判決如左：
      主  文
上訴駁回。
第二審訴訟費用由上訴人等負擔。
      事  實
甲、上訴人方面：
  一聲明：
    (一)原判決關於駁回上訴人戊○○在第一審新台幣( 下同 )十六萬元、駁回上訴人
      丙○○、丁○○、乙○○、甲○○各八萬元及其法定利息部分之訴與該部分假
      執行之聲請暨命負擔該部分訴訟費用之裁判均廢棄。
    (二)右廢棄部分，被上訴人應給付上訴人戊○○十六萬元及自八十八年四月三十日
      起至清償日止，按年息百分之五計算之利息。被上訴人應給付上訴人丙○○、
      丁○○、乙○○及甲○○各八萬元及自八十八年四月三十日起至清償日止，按
      年息百分之五計算之利息。
    (三)願供擔保，請准宣告假執行。
  二陳述：除引用原判決之記載外，補稱：
    (一)原審判決認被害人即上訴人之被繼承人未依規定穿越雙黃線橫越馬路，為嚴重
      違反交通規則之行為，因認被害人李蔡玉蘭應負百分之九十過失責任，被上訴
      人僅應負百分之十過失責任。惟查：被害人係於行人穿越道( 斑馬線 )北側二
      十公尺處穿越馬路，撞擊點距離斑馬線僅有區區二十公尺，當時天侯、視線、
      路況、視距等情況均良好，被上訴人車速甚快，現場且未留有剎車痕，足見肇
      事主因係因被上訴人未注意車前狀況，採取必要之安全措施( 如踩剎車減速慢
      行 )，換言之，被害人當時縱行走於斑馬線上，依被上訴人渾然不知車前狀況
      之情形，亦不免遭被上訴人撞及，原審判決就過失比例之認定顯有違誤。
    (二)非財產上損害之金錢賠償，如何始屬相當，應斟酌加害行為，加害人之身分、
      地位、家庭經濟狀況或能力，請求權人所受痛苦之程度，以及其與死者之關係
      及其他一切情事而定之（參最高法院五十一年台上字第二二三號判例、六十三
      年台上字第二五七一號判決）。原審就慰撫金之計算固斟酌二造之職業、收入
      （被上訴人月入四萬餘元均較上訴人為高）、關係、被害人過失程度重大等情
      ，僅判准上訴人戊○○十萬元，其餘上訴人五萬元，並未斟酌上訴人分別為被
      害人之夫及子，依現行人民生活水準已大幅提高，人命價值及人性尊嚴較以往
      更受重視，上訴人因被上訴人之過失痛失至親親情，所受痛苦程度當逾原審判
      准之區區數萬元，何況慰撫金之計算雖亦有過失相抵原則之適用( 參司法院七
      十九年十一月二日廳民一字第九三八號函復台高院），但原審就過失責任比例
      之認定並非妥適，業如前述，故原審就慰撫金之認定，顯屬過低。
    (三)被上訴人八十三年因駕車過失致人於死，經判刑六月，緩刑三年確定，仍不知
      警惕謹慎駕車，又於甫緩刑期滿再次肇事致被害人死亡，顯見被上訴人對於他
      人生命權之保護態度輕疏，原審並未斟酌及此，僅判准區區數萬元慰撫金，顯
      有違誤。
    (四)綜上，請判准被上訴人應給付上訴人戊○○四十萬元，其餘上訴人各二十萬元
      慰撫金，加上喪葬費九十九萬八千七百元，合計二百二十九萬八千七百元，扣
      除強制汽車責任險之保險金一百二十萬元及慰問金十萬元，以二造過失比例各
      半計算，被上訴人應給付上訴人戊○○十六萬六千四百五十元，應給付其餘上
      訴人各八萬三千二百五十五元( 上訴人僅請求十六萬元及各八萬元 )。
  三證據：引用原判決之記載。
乙、被上訴人方面：
  一聲明：如主文所示。
  二陳述：與原判決之記載相同，茲引用之。
丙、本院依職權調閱本院八十八年度交上易字第六號歷審全部刑事卷宗（起訴案號：
    臺灣花蓮地方法院檢察署八十七年度偵字第二八六二號）。
      理  由
一本件上訴人在原審起訴主張被上訴人駕車不慎撞及被害人李蔡玉蘭致其死亡，因此
  精神上受有相當之痛苦，爰依侵權行為法則請求被上訴人給付上訴人等精神慰藉金
  如訴之聲明所示等事實，業據其提出戶籍謄本及在職證明等件為證，並經證人許國
  揚、潘宜紹及警員葛厚遠於刑案偵、審中證述明確，被上訴人對於上述車禍之事實
  亦不爭執，復有檢察官履勘筆錄、道路交通事故調查報告表、現場圖及照片多幀在
  刑事卷足稽，而被害人確因該車禍致胸腔內出血不治死亡，亦經檢察官督同法醫師
  相驗屬實，有勘驗筆錄、相驗屍體證明書、驗斷書可憑，自堪信上訴人等此部分之
  主張為真實。
二按汽車行駛時，駕駛人應注意車前狀況，並隨時採取必要之安全措施，道路交通安
  全規則第九十四條第三項定有明文，此為一般交通常識，自應為被上訴人所知悉，
  被上訴人駕車行經上開路段，自應注意上開規定，且按當時為夜間晴天，路面乾燥
  無缺陷，道路無障物，其精神狀況亦屬良好等情，又無不能注意情事，竟疏未注
  意車前狀況，未及時煞車（但未有足夠證據認定被上訴人有超速之行為）撞及被害
  人致生事故，使被害人因而胸腔內出血不治死亡，其有過失，應甚明確，又被上訴
  人之過失與被害人之死亡復有相當因果關係，被上訴人確有過失致人於死之行為，
  堪予認定。且本案被上訴人刑事責任業經本院八十八年度交上易字第六號刑事判決
  ，以被告因過失致人於死之犯行，駁回其上訴，維持原一審量處有期徒刑七月確定
  在案，有該判決正本一件足按，並經本院調閱各該卷宗查明屬實，從而上訴人等依
  據侵權行為之法律關係請求被上訴人賠償損害，自屬有據。
三被上訴人應就本件車禍之發生負過失責任，有如上述，惟查，在設有行人穿越道之
  道路者，行人必須經由行人穿越道穿越，不得在其三十公尺範圍內穿越道路，道路
  交通安全規則第一百三十四條第一款定有明文。本件被害人遭撞擊點南側二十公尺
  處設有行人穿越道（斑馬線），而被害人未經斑馬線穿越道橫越馬路並於道路快車
  道內遭撞及等情，有道路交通事故調查報告表所附現場圖及照片附於刑事卷可按，
  並經證人潘宜紹於偵查時證述綦詳（見相驗卷第二十一頁），故被害人亦疏未依前
  揭規定經由行人穿越道橫越道路至明，其就本件車禍事故之發生同有過失，足堪認
  定。本院審酌被上訴人駕車未注意車前狀況固有過失，但被上訴人本有道路之優先
  使用權，被害人擅自穿越禁止穿越之雙黃線橫越馬路，為嚴重違反交通規則之行為
  ，對於自己及其他道路使用人之生命、身體及財產法益構成高度之危險，自應負較
  大之過失責任，因認被上訴人對於事故之發生應負百分之十之過失責任，被害人李
  蔡玉蘭應負百分之九十之過失責任，上訴人等為間接被害人，亦應承擔其過失責任
  ，併此指明。
四按因故意或過失不法侵害他人之權利者，負損害賠償責任，又不法侵害他人致死者
  ，被害人之父、母、子、女及配偶，雖非財產上之損害，亦得請求賠償相當之金額
  ，民法第一百八十四條第一項前段及同法第一百九十四條分別定有明文。被上訴人
  因過失不法侵害李蔡玉蘭之生命權，既經認定，自應負損害賠償責任。而上訴人戊
  ○○為被害人之夫，現無業，上訴人丙○○國中畢業，以販售檳榔為業，上訴人乙
  ○○大學肄業，擺設路邊攤販賣小吃，上訴人甲○○高中畢業，任職業務員，上訴
  人丁○○高中畢業，以販售水果維生，其等月入均約三萬元，被上訴人則係護專畢
  業，原任護士，月薪約四萬餘元等情，均據其等陳明在卷，原審法院因而斟酌上述
  兩造之身分地位，上訴人等分別為被害人之夫及子，其等所受精神上苦痛，被上訴
  人事後態度尚可，本件車禍被害人之過失程度重大等情，認上訴人戊○○請求之慰
  撫金以十萬元為相當，其餘上訴人之請求以五萬元為相當（慰撫金之請求非以過失
  之比例為絕對之依據），故上訴人等在此範圍內之請求，為有理由，應予准許，逾
  此範圍之請求，則無理由，應予駁回。依上所述，被上訴人因不法侵害被害人李蔡
  玉蘭之生命權，本應賠償上訴人戊○○十萬元，上訴人乙○○、丙○○、甲○○及
  丁○○則各為五萬元，共計三十萬元。惟被上訴人已於八十七年八月六日給付十萬
  元，同年九月十一日又給付強制汽車責任險之保險金一百二十萬元，共計一百三十
  萬元予上訴人等，有賠償明細附於刑事一審卷第二０頁可按，依強制汽車責任保險
  法第三十條之規定，該保險給付視為加害人賠償金額之一部，於其受賠償請求時，
  得扣除之，故被上訴人自毋須再給付上訴人三十萬元慰撫金( 殯葬費九十九萬八千
  七百元亦因上述保險金業已給付，而由上訴人於原審撤回在案 )。上訴人等所受損
  害既經獲得填補，其復請求被上訴人應再賠償慰撫金共二百萬元，即為無理由，應
  予駁回。其假執行之聲請亦失所依據，一併予以駁回，認事用法，核無不當。上訴
  意旨徒以原審法院職權之行使，指摘原判決關於不利伊等部分為不當，求為廢棄改
  判，為無理由，應予駁回。
五兩造其餘主張及抗辯，均不影響於本件判決之結果，爰不一一論述，併此明。
據上論結：本件上訴為無理由，應依民事訴訟法第四百四十九條第一項、第七十八條
、第八十五條第一項前段判決如主文。
中      華      民      國    八十九    年      三      月      二      日
                              臺灣高等法院花蓮分院民事庭
                                  審判長法官  莊  謙  崇
                                        法官  黃  永  祥
                                        法官  林  德  盛
右為正本係照原本作成。
如對本判決上訴，須於判決送達後二十日內向本院提出上訴狀，其未表明上訴理由者
，應於上訴後二十日內向本院提出上訴理由書。
                                  法院書記官  劉  夢  蕾
中      華      民      國    八十九    年      三      月      四      日


司法院資訊處製作；財團法人民間司法改革基金會備份。
